【裁判字號】    98,訴,4
【裁判日期】    980626
【裁判案由】    分割共有物
【裁判全文】
臺灣臺中地方法院民事判決  98年度訴字第4號
原      告  丙○○
訴訟代理人  許博堯律師
複代理人    乙○○
                      2
複代理人    甲○○
被      告  丁○○
當事人間分割共有物事件，本院於98年6月11日言詞辯論終結，
判決如下：
    主    文
兩造共有坐落臺中縣豐原市○○段戊○○地號土地（面積32.09平方
公尺）、同段己○○地號土地（面積58.25平方公尺）及同段庚○○地
號（面積85.90平方公尺）應予變價分割，所得價金按兩造之應
有部分比例分配。
訴訟費用由兩造按應有部分比例負擔。
    事實及理由
一、原告起訴主張：
  (一)坐落台中縣豐原市○○段戊○○地號土地（面積32.09平方公尺
    ）、同段己○○地號土地（面積58.25平方公尺）及同段庚○○地
    號（面積85.90平方公尺）（下稱系爭土地），由原告與被
    告共有，每人應有部分1/2。系爭土地，依其使用目的無不
    能分割之情事，且兩造間未訂有不能分割之特約，核與民法
    第823條第1項規定相符，原告爰依法起訴請求判決分割共有
    物。
  (二)系爭庚○○地號土地上有兩造母親辛○○○所有同段壬○○建號即
    門牌號碼為台中縣豐原市○○路○段癸○○號建物（下稱系爭
    壬○○建號建物），系爭己○○地號土地上有兩造之父丑○○所有
    同段寅○○建號即門牌號碼為台中縣豐原市○○路○段卯○○號建
    物（下稱系爭寅○○建號建物），系爭戊○○地號土地上則有兩造
    之父丑○○所搭建未辦理保存登記烤漆浪板1樓平房作為車
    庫用（下稱系爭未保存登記建物）。系爭土地目前既有兩造
    父母丑○○及辛○○○所有之建物及未辦理保存登記之建物
    存在，實無原物分割之實益；如採原物分割，兩造分得之土
    地造成無法單獨建築使用之畸零地；如採變價分割，則身為
    共有人之兩造於執行法院拍賣系爭土地時，仍享有優先購買
    權，系爭土地之共有人即可行使優先購買權買回系爭土地，
    再與房屋有權人協商使土地及地上房屋之產權一致。故請求
    系爭土地之分割方法採變價分割之方式。
  (三)系爭寅○○建號建物雖本為被告使用居住，惟因近來被告與兩
    造之父丑○○感情不睦，兩造之父丑○○已終止與被告間之
    使用借貸關係，並於98年1月20日對被告提起遷讓房屋之訴
    ，鈞院98年豐簡第130號審理在案，並於98年4月20日判決被
    告應自系爭寅○○建號房屋遷出，並將房屋返還兩造之父丑○○。
  (四)聲明：請求就兩造共有坐落台中縣豐原市○○段戊○○地號土
    地（面積32.09平方公尺）、同段己○○地號土地（面積58.25
    平方公尺）及同段庚○○地號（面積85.90平方公尺），准予分
    割。
二、被告方面：
    同意原物分割，不同意原告主張之變價分割，理由如下：
  (一)系爭土地於80年7月11日由兩造分別取得所有權應有部分各2
    分之1，其時兩造均未成年，依法自由兩造父母代為處理系
    爭土地之相關事務。系爭壬○○建號建物為兩造母親辛○○○
    於82年5月3日登記取得；系爭寅○○號建物為兩造父親子○○
    於82年5月3日登記取得，兩造父母取得系爭建物之時兩造均
    未成年，故系爭土地上興建系爭寅○○、壬○○建號之建物顯係兩
    造父母為未成年子女利益而興建。
  (二)系爭寅○○、壬○○建號及未保存登記之建物係分別坐落在系爭己○○地號、庚○○地號及戊○○地號之土地。
  (三)被告常年居住並設籍在系爭寅○○建號即門牌號碼為台中縣豐
    原市○○路○段卯○○號，系爭寅○○建號建物雖為兩造父親丑○○所有，惟系爭寅○○建號建物及未保存登記建物之實際使用
    者為被告。
  (四)再依縣市政府徵收土地計算方式，依照公告地價加四成計算
    予以被徵收用，則系爭土地徵收價格應為37240元/平方公尺
    ；又系爭土地馬路對面出售第三人所有土地成交市價則為
    62450元/平方公尺，是如依原告提出依照公告地價26600元
    ，實與市場價格不符，依此價金變賣有損被告之權益。
三、本院得心證之理由：
  (一)原告主張：系爭土地係由由原告與被告共有，每人應有部分
    1/2。有原告提出之土地登記簿謄本在卷足憑，且為兩造所
    不爭，應堪採信。按除因物之使用目的不能分割或契約約定
    有不分割之期限者外，共有人得隨時請求分割共有物，又分
    割之方法不能協議者，法院得因任何共有人之聲請為原物分
    割或變價分割，民法第823條第1項、第824條第2項定有明文
    。本件兩造共有之系爭土地，並無不分割之協議，為到庭被
    告所不爭，且系爭土地之使用分區為「豐原都市計劃編定為
    『住一』用地，復有原告提出之「台中縣豐原市都市計畫土
    地使用分區（或公共設施用地）證明書」1份在卷足參，本
    院審酌系爭土地無不能分割之情事，原告請求裁判分割系爭
    土地，自無不合，應予准許。
  (二)次按共有物分割之方法，法院斟酌各共有人之利害關係及共
    有物之性質價格等，本有自由裁量之權，共有人訴請分割共
    有物，其聲明不以主張分割之方法為必要，即令有所主張，
    法院亦不受其主張之拘束，不得以原告所主張之方法為不當
    ，而為駁回分割共有物之訴之判決（參照本院29年上字第17
    92號及49年台上字第2569號判例）。是原告所主張之分割方
    法，僅供法院參考而已，設未採其所主張之方法，亦非其訴
    一部分無理由，故毋庸為部分敗訴之判決（最高法院69年度
    第8次民事庭會議決議(二)參照）。另按共有人因共有物分割
    之方法，不能協議決定，而提起請求分割共有物之訴，應由
    法院依民法第824條第2項命為適當之分配，不受任何共有人
    主張之拘束，審判上之共有物分割方法，在德、日、瑞民法
    ，固以原物分割為原則，價金分配為例外，但我民法對於二
    者，則無分軒輊，均應由法院斟酌當事人之聲明，共有物之
    性質，經濟效用及全體共有人之利益等公平決之（最高法院
    69年度台上字第350號判決參照）；故分割共有物究以原物
    分割或變價分割為適當，法院應斟酌當事人意願、共有物之
    使用情形、經濟效用及全體共有人之利益等情形而為適當之
    分割，不受共有人所主張分割方法之拘束（最高法院88年度
    台上字第600號判決參照）。經查：
  (1)被告抗辯本件應以原物分割云云，惟本件系爭土地之面積分
    別為32.09平方公尺（戊○○地號）、58.25平方公尺（己○○地號
    ）及85.90平方公尺（庚○○地號），如採原物分割，兩造就系
    爭土地各自取得之面積則分別為16.045平方公尺（戊○○地號
    ）、29.125平方公尺（己○○地號）及42.95平方公尺（庚○○地
    號），本院審酌系爭土地如採原物分割，兩造分得之土地面
    積細微，勢必無法單獨建築使用，對兩造而言未必有利。
  (2)復按修正之民法第824條第5項（98年7月23日施行）固規定
    ：「共有人相同之數不動產，除法令另有規定外，共有人得
    請求合併分割」，被告雖以系爭己○○地號土地上之系爭寅○○建
    號建物現為伊使用居住，而主張將系爭土地合併分割，將系
    爭己○○及戊○○地號均分配予被告，而將庚○○地號分配予原告，
    被告並就多分得之土地以價金給付原告，惟查系爭寅○○建號
    之建物，兩造之父丑○○已終止與被告間之使用借貸關係，
    並於98年1月20日對被告提起遷讓房屋之訴，並經本院98 年
    豐簡第130號於98年4月20日判決被告應自系爭寅○○建號房屋
    遷出，並將房屋返還兩造之父丑○○，此經本院依職權調閱
    本院98年豐簡字第130號卷核閱無誤，是被告已非有權居住
    使用系爭寅○○建號建物，所請求之合併分割，自難謂有利於
    兩造。
  (3)又本院履勘現場時，兩造之父親丑○○為期系爭土地圓滿解
    決，曾提出系爭戊○○地號歸兩造父親丑○○所有，系爭己○○地
    號歸被告所有，系爭庚○○地號歸告所有，被告現所使用之系
    爭寅○○建號建物，兩造父親丑○○則願無償贈與被告，惟被
    告以系爭戊○○地號與己○○地號如分開取得即無價值為由而拒絕
    兩造之父丑○○之提議（詳參本院98年3月24日勘驗筆錄）
    。而依本院履勘現場時系爭戊○○地號上之未保存登記建物現
    為被告做為廚房及堆置工廠之材料，將其時所居住之系爭
    己○○地號上之系爭寅○○建號之一樓則作為停車之使用（詳卷附
    照片），經本院履勘結果實難認如被告所稱系爭戊○○、己○○地
    號定須合併取得始有價值。再衡量系爭土地上之建物均非兩
    造所有，復觀被告於本院98年豐簡字第130號遷讓房屋之訴
    訟時，對於系爭寅○○建號建物之所有權人即兩造之父親丑○○另主張系爭寅○○建號建物坐落在被告所有之系爭己○○土地上
    ，兩造之父丑○○應給付租金予被告（詳卷附本院98年豐簡
    字第130號判決），若採合併分割由被告取得系爭己○○及戊○○
    地號之土地，勢必將衍生被告與其父親間更多之是非，更難
    認有助於系爭土地問題之圓滿解決。
  (4)綜上，本院審酌系爭土地之利用價值，兼顧權衡兩造之利害
    關係及兩造分割之意願，認系爭土地確不宜以原物分割，而
    應予以變賣，所得價金應按兩造如附表所示之應有部分比例
    分配，較為公允，爰依判決如主文第1項所示。
四、本件事證已臻明確，兩造其餘攻擊防禦方法及舉證，經審酌
    後核與判決結果無影響，爰不逐一論述，附此敘明。
五、按分割共有物事件，本質上並無訟爭性，兩造本可互換地位
    ，由任一共有人起訴請求分割，均無不可。本件原告請求分
    割雖有理由，但如由被告負擔全部費用，顯有失公平，是本
    院依民事訴訟法第80條之1之規定，酌量兩造之情形，認訴
    訟費用宜由兩造依應有部分比例分擔。
六、本件訴訟費用負擔之依據：民事訴訟法第85條第1項但書、
    第80條之1。
中      華      民      國      98  年   6  月   26 日
                          臺灣臺中地方法院民事第二庭
                              法  官    涂秀玲
附表（兩造之應有部分）：
編號  應有部分        共有人
一、  二分之一        原告
二、  二分之一        被告
正本係照原本作成。
如對本判決上訴，須於判決送達後20日內向本院提出上訴狀。
中    華    民    國    98    年    6    月    26    日
                              書記官


司法院資訊處製作；財團法人民間司法改革基金會備份。
